【裁判字號】    92,上易,1
【裁判日期】    920422
【裁判案由】    妨害自由
【裁判全文】
臺灣高等法院臺南分院刑事判決      九十二年度上易字第一號  Ａ
      上  訴  人  台灣台南地方法院檢察署檢察官
      被      告  丙  ○  ○
右上訴人因被告妨害自由案件，不服臺灣台南地方法院九十一年度易字第九二三號中
華民國九十一年十一月五日第一審判決（起訴案號：臺灣台南地方法院檢察署九十一
年度偵字第三二八九號），提起上訴，本院判決如左：
      主      文
上訴駁回。
      理      由
一、公訴意旨略以：被告丙○○與告訴人賴泳仁原係朋友關係。緣被告丙○○因於民
    國九十年十一月十三日中午，在台南縣楠西鄉○○村○○路一一七巷十一號即其
    家中與一群友人打麻將後，發現其行動電話手機一支遺失，懷疑係遭賴泳仁所竊
    ，乃於同年月十五日八時三十分許，持尖刀（類似觀賞用藝術刀）一把前往台南
    縣楠西鄉○○村○○路二五五巷十九號賴泳仁家中，欲質問該手機之下落，被告
    丙○○進入賴泳仁之房間後，隨即以該尖刀朝賴泳仁揮刺，致賴泳仁受有左手背
    及左上臂破皮之傷害（傷害部分未據告訴），以此方法脅迫賴泳仁承認竊取上開
    手機，賴泳仁原無義務承認此事，惟因畏懼不得已和被告丙○○虛與委蛇，謊稱
    已將手機轉賣他人，並趁機逃離現場向警方報案，因認被告丙○○涉有刑法第三
    百零四條第一項之強制罪嫌等語。
二、按犯罪事實應依證據認定之，無證據不得推定其犯罪事實；又不能證明被告犯罪
    者，應諭知無罪之判決，刑事訴訟法第一百五十四條、第三百零一條第一項分別
    定有明文。次按告訴人之告訴，係以使被告受刑事訴追為目的，是其陳述是否與
    事實相符，仍應調查其他證據以資審認，最高法院著有五十二年度臺上字第一三
    ００號判例可資佐參。又按刑事訴訟上證明之資料，無論其為直接證據或間接證
    據，均須達於通常一般之人均不致於有所懷疑，而得確信其為真實之程度，始得
    據為有罪之認定，若其關於被告是否犯罪之證明未能達此程度，而有合理性懷疑
    之存在，致使無從形成有罪之確信，根據「罪證有疑、利於被告」之證據法則，
    即不得遽為不利被告之認定，最高法院著有七十六年度臺上字第四九八六號判例
    可資參照。
三、公訴人認被告丙○○涉有右揭罪嫌，無非係以告訴人賴泳仁之指訴、驗傷診斷書
    及賴泳仁於一脫離被告之脅迫後，旋於同日九時三十分向台南縣警察局玉井分局
    楠西分駐所報案，益證賴泳仁確有遭被告脅迫承認偷竊手機之事，執為論據。訊
    據被告丙○○堅決否認有何妨害自由犯行，辯稱：伊係懷疑手機係賴泳仁偷竊始
    至賴泳仁家中質問他，伊並未持刀脅迫賴泳仁承認，係賴泳仁自己承認手機係他
    偷竊後以二千元轉賣他人，伊乃持二千元現金要賴泳仁將手機拿回來等語。
四、經查：
（一）告訴人於警察局訊問時指稱：「丙○○由外套內拿出預藏的刀子，以刀尖押在
      我的左手掌背上方，並再次詢問我，有否偷拿他手機，並再拿出手上的刀子押
      在我的左肩上」等語（警卷第一頁背面），只提及被告以刀子押在其左手掌背
      及左肩上，並未提及手臂部分，然於檢察官偵訊時指述：「他是拿短短的藝術
      刀，到我家拿刀抵住並刺我手腕及手臂」等語（偵查卷第十頁），說明被告持
      刀抵住並刺其手腕及手臂部位，告訴人就被告係如何對其施暴或脅迫，是持刀
      抵住或有刺，是手掌背、手腕、手臂或肩，所述前後不一，其所述被告脅迫伊
      承認竊取手機等語，是否屬實，即有待質疑。
（二）次查，告訴人於偵訊中雖稱被告持短短的藝術刀刺伊手腕及手臂，並提出驗傷
      診斷書以為證。然本件被告持以犯案之藝術刀並未扣案，而告訴人業已死亡（
      原審卷第四二頁），致本院無從判斷告訴人所受之傷勢是否確為刀刃所造成，
      且觀諸玉楠診所出具之診斷證明書上亦僅記載：「左手背及左上臂兩處破皮小
      傷」等語，又經原審法院函詢告訴人之診治醫師有關告訴人傷勢情形，其函覆
      稱：「其傷只在左手背部及左上臂有兩處小破皮，是新傷，其程度只需外敷優
      碘藥水即可，甚至根本不必治療即可自癒」等語（詳原審卷的四七頁），倘被
      告確有以持刀刃強押或揮刺告訴人之方法脅迫告訴人承認竊取手機，則以刀刃
      之尖銳程度，斷無僅造成告訴人傷口破皮之理，是告訴人指述被告持刀對其施
      以脅迫等語，誠屬可疑，尚有可能是其他原因造成被害人之傷勢。至診斷證明
      書雖記載告訴人受有如上之傷害，惟該診斷書僅能證明告訴人於「驗傷當時」
      確實受有前開傷害之事實，在被告自始否認持刀押住告訴人的情形下，證人即
      受理告訴人報案之警員乙○○於原審也證稱：「當時告訴人有拿診斷證明書，
      我沒注意看他是否有受傷」等情（原審卷第三九頁），證人即告訴人之二嫂甲
      ○○於本院也證稱：「沒有聽到吵架聲，因為他們都把門關起來」等情（本院
      九十二年三月十四日訊問筆錄），所能查證之事實均不足以證明該等傷害確係
      被告所造成。又告訴人於警訊中稱：我迫於無奈，只有向被告承認拿他手機，
      並以二千元轉賣予我朋友「國明」之後，被告拿二千元要我把手機買回來等情
      （警卷第一頁背面），被告於警訊也承認：拿二千元要告訴人贖回手機等情（
      警卷第三頁背面）並有被告領回該二千元之扣押物品暫時還領受單一紙可稽（
      警卷第十二頁），可證明當時被告還拿二千元要告訴人買回手機，此與一般逼
      迫取回自己之物的情形不同，更可能是被告並未持刀威逼告訴人。
（三）綜上所述，告訴人之指訴，雖有診斷證明書佐證，但是其傷勢甚為輕微，可能
      原因甚多，除此之外，告訴人指訴之當時情節，依現有證據均無強制的跡象，
      告訴人之指述也有前後不一情事，可信度不高，難以形成強烈證明力，是被告
      所辯內容既有可能為真，對被告有利之存疑即屬存在，本院即無從形成超越合
      理可疑之確信心證，以便為被告有罪之判決；申言之，在無法依客觀方法排除
      此項合理之可疑時，自不得遽為不利被告事實之認定，而認被告有傷害之犯行
      。此外，復查無其他積極證據足以證明被告有前述之犯行，揆諸上述規定，不
      能證明被告犯罪，自應為其無罪之諭知。
五、原審因認上訴人即被告犯罪嫌疑不能證明，諭知被告無罪，核無不合，上訴人即
    檢察官上訴意旨，仍以被害人已於警、偵訊時指訴及被害人受傷為由，指摘原判
    決不當，尚非有理由，應予駁回。
據上論斷，應依刑事訴訟法第三百六十八條，判決如主文。
本案經檢察官劉欽銘到庭執行職務。
中    華    民    國      九十二      年      四      月      二十二    日
                                  臺灣高等法院臺南分院刑事第七庭
                                      審判長法官  蔡    崇    義
                                            法官  董    武    全
                                            法官  宋    明    中
右正本證明與原本無異。
不得上訴。
                                      法院書記官  李    育    儒
中    華    民    國      九十二      年      四      月      二十四    日


司法院資訊處製作；財團法人民間司法改革基金會備份。
